臺灣高等法院民事判決　　　　　　　　 99年度重上字第453號
上訴人即附
帶被上訴人　潘世章
訴訟代理人　陳欽賢律師
複 代 理人　梁育純律師
被上訴人即
附帶上訴人　丁朝明
訴訟代理人　謝世瑩律師
上列當事人間遷讓土地等事件，上訴人對於中華民國99年6 月23
日臺灣板橋地方法院98年度訴字第1076號第一審判決提起上訴並
為訴之追加，被上訴人為附帶上訴，本院於100年3月1 日言詞辯
論終結，判決如下：
    主  文
上訴及附帶上訴均駁回。
被上訴人應給付上訴人新臺幣肆佰陸拾陸萬元及自民國九十九年
十月二十四日起至清償日止，按年利率百分之五計算之利息。
本判決第二項，於上訴人以新臺幣壹佰伍拾陸萬元為被上訴人供
擔保後，得假執行；但被上訴人如以新臺幣肆佰陸拾陸萬元為上
訴人預供擔保後，得免為假執行。
其餘追加之訴及其假執行之聲請均駁回。
第二審訴訟費用關於上訴部分，由上訴人負擔；附帶上訴部分，
由被上訴人負擔；追加之訴部分，由上訴人負擔四分之一，餘由
被上訴人負擔。
    事實及理由
一、按當事人於第二審為訴之變更、追加，非經他造同意，不得
    為之，但請求之基礎事實同一者，不在此限，民事訴訟法第
    446條第1項、第255條第1項第2 款定有明文。本件上訴人即
    附帶被上訴人潘世章（下稱潘世章）於原審起訴主張：伊自
    民國93年2 月起，向新亞電器股份有限公司（下稱新亞公司
    ）承租坐落新北市○○區○○段第611、634、636、638、65
    2、652-1、652-2、653、654、671、697、698 、700、894
    、895地號之土地約有1萬1 千多坪（下稱系爭土地），及其
    上門牌號碼臺北縣新莊市○○路第564號廠房（含495、497
    、49、501、505、1267、1264、1266、1265、1271、1272建
    號房屋）（下合稱系爭房地），伊將系爭房地之一部分約5,
    000 坪轉租予被上訴人即附帶上訴人丁朝明（下稱丁朝明，
    轉租之房地下稱系爭轉租房地），約定每月租金新臺幣（下
    同）50萬元，嗣變更為60萬元，租賃期間自95年4月1日起至
    系爭土地被法院拍定或出售時為止（下稱轉租契約）。嗣伊
    於98年5 月14日以北投尊賢郵局第75號存證信函（下稱第75
    號存證信函）通知丁朝明終止轉租契約，丁朝明至98年5 月
    31日應給付之租金計213萬元，經與丁朝明支付之押租金106
    萬元抵銷後，尚積欠107 萬元，嗣系爭土地經法院拍賣由遠
    雄建設股份有限公司（下稱遠雄公司）得標買受，伊於99年
    3月31日將系爭土地交付予遠雄公司，丁朝明自98年6月1 日
    起，至99年3 月31日止，繼續占用系爭轉租房地，尚應給付
    伊600萬元租金及600萬元違約金，爰依租賃契約租金及違約
    金請求權，訴請丁朝明給付107萬元本息及1,200萬元。嗣於
    本院審理中主張略以：丁朝明於租賃契約終止後，仍繼續無
    權占用系爭轉租房地，造成伊受有相當於租金之損害，併追
    加備位之訴依不當得利及侵權行為法律關係，請求丁朝明給
    付707 萬元等語。經核其追加請求之基礎事實與原起訴請求
    之基礎事實同一，均係因系爭轉租房地租賃所衍生之權益關
    係，丁朝明雖不同意追加，然依首揭規定，應予准許。雖潘
    世章於本院迭稱其於原審業已主張依侵權行為法律關係請求
    給付云云，惟遍觀原審全卷，潘世章於原審之請求權基礎僅
    主張租金及違約金請求權（見原審卷第4、123、23 4頁、第
    249 頁反面），是其備位之訴所主張依不當得利及侵權行為
    法律關係請求丁朝明給付，係於本院審理時，方為訴之追加
    ，合先敘明。
二、潘世章起訴主張：伊自93年2 月起，向新亞公司承租系爭房
    地，每月租金40萬元（下稱原租賃契約，嗣於98年4月7日續
    約），並於95年4 月與丁朝明簽定轉租契約，將系爭轉租房
    地部分轉租予丁朝明，約定每月租金50萬元，嗣變更為60萬
    元，詎丁朝明僅繳交租金至98年2 月中旬即拒不繳納。伊於
    98年5 月14日以第75號存證信函通知丁朝明終止轉租契約，
    丁朝明尚積欠伊98年2月份至同年5月31日止之租金共213 萬
    元未給付，與丁朝明所支付之押租金106 萬元抵銷後，尚積
    欠伊107 萬元租金。且丁朝明仍繼續無權占有系爭轉租房地
    拒不返還，嗣系爭土地經法院拍賣由遠雄公司得標，伊乃於
    99年3月31日將系爭土地交付予遠雄公司。因此自98年6月1
    日至99年3 月31日，丁朝明尚應給付伊租金每月60萬元，及
    依約應給付之懲罰性違約金每月60萬元，爰依租賃契約法律
    關係，請求丁朝明應給付伊107萬元及自99年4月28日起至清
    償日止，按年利率5%計算之利息，及自98年6月1日至99年3
    月31日，每月60萬元租金及60萬元懲罰性違約金，合計1,20
    0 萬元等語。原審為潘世章一部勝訴、一部敗訴之判決，判
    命丁朝明應給付上訴人200 萬元違約金，並駁回潘世章其餘
    之訴。潘世章就其敗訴之一部分提起上訴，並為追加備位之
    訴，補稱略以：兩造轉租契約終止後，丁朝明仍繼續無權占
    用系爭轉租房地，造成伊受有相當於租金之損害，爰追加依
    不當得利及侵權行為法律關係，請求丁朝明應給付自98年5
    月15日起至伊於99年3月31日止之損害，共632萬9,032 元等
    語，所為上訴及追加之訴聲明為：(一)先位聲明：1.原判決關
    於駁回後開2.部分廢棄。2.丁朝明應再給付潘世章707 萬元
    ，及其中74萬968元部分自99年4月28日起；其餘632萬9,032
    元部分自上訴狀送達翌日起；均至清償日止，按年利率5%計
    算之利息。3.願供擔保請准宣告假執行。(二)備位聲明：1.丁
    朝明應給付潘世章632萬9,032元及自上訴狀送達翌日起至清
    償日止，按年利率5%計算之利息〔雖潘世章於100年2月22日
    出具之辯論意旨狀所載之備位聲明，與前開(一)先位聲明之內
    容完全相同（見本院卷第107 頁），惟其於該書狀中業已明
    確記載其依不當得利及侵權行為法律關係請求丁朝明給付之
    金額係632萬9,032元（見本院卷第113、114頁），因此依據
    全書狀內容觀之，可知其追加備位之訴聲明應如上開(二)所載
    〕。2.願供擔保請准宣告假執行。潘世章對於丁朝明附帶上
    訴之答辯聲明則求為駁回丁朝明之附帶上訴。
三、丁朝明則以：系爭房地為新亞公司所有，於93年間由潘世章
    與新亞公司之臨時管理人康有志簽訂原租賃契約，潘世章再
    將系爭轉租房地部分於95年4月1日起，以每月租金60萬元轉
    租予伊使用。詎98年2 月中旬竟有訴外人陳信茂持其與新亞
    公司管理人許金福就系爭房地簽訂之租約要求伊給付租金，
    伊即向潘世章求證並要求其證明有轉租系爭土地權利，惟潘
    世章僅口頭解釋無法提出證明，故伊僅繳交至98年2 月中旬
    之租金27萬元，並於98年3 月10日寄發存證信函予潘世章，
    重申轉租契約有爭議，98年2 月份剩餘租金33萬元，先從伊
    繳付之押租金106 萬元中扣抵，其餘事項待轉租契約爭議明
    朗化後再行處理。嗣於98年3 月10日陳信茂出示新亞公司管
    理人許金福代表新亞公司對潘世章解除並終止原租賃契約之
    催告函，要求伊立刻與其簽定租約並支付租金，否則自翌日
    起就阻止伊繼續使用系爭轉租土地，伊為免權益受損，遂與
    陳信茂簽訂租約，並將租金給付陳信茂（下稱新租賃契約）
    。其後伊於98年3 月12日邀集潘世章商議解決此爭議，因潘
    世章仍無法提出與新亞公司之合法租約，伊遂以口頭方式終
    止轉租契約，自此已無再給付租金之義務，上訴人基於轉租
    契約請求伊給付租金，應無理由。又兩造終止轉租契約時，
    已約定伊無須將系爭轉租土地返還潘世章，且伊基於與陳信
    茂另簽訂之新租賃契約而占有系爭轉租房地，並另支付陳信
    茂每月50萬元租金，伊占有系爭轉租房地自無何不當得利或
    侵權行為可言。縱認伊不得以新租賃契約對抗潘世章，潘世
    章得依不當得利或侵權行為法律關係請求伊返還不當得利或
    損害賠償，惟依潘世章向新亞公司承租系爭房地，每月租金
    僅40萬元，除部分轉租予伊外，另轉租予陳維平、余明貴等
    人，其因此所受損害應少於每月30萬元。另縱認伊自轉租契
    約終止後即應返還系爭轉租房地予潘世章，惟依原租賃契約
    第2 條已約定，以土地出售或法院拍賣拍定為終期，而系爭
    土地業經原法院拍賣由遠雄公司於99年1月6日拍定，原租賃
    契約於99年1月6日即已終止。潘世章依不當得利或侵權行為
    法律關係請求伊返還所受利益或損害賠償，應僅能計算至99
    年1月6日止。倘伊應返還不當得利或損害賠償予潘世章，伊
    主張以押租金106 萬元抵銷。又雙方達成協議，可由伊繼續
    使用系爭土地無須另行交還潘世章，及潘世章得待新租賃契
    約爭議有終局之解決時，再行返還押租金106 萬元，故伊並
    無違約，自無給付違約金問題。若認伊有給付違約金義務，
    原租賃契約既於99年1月6日終止，伊應支付予潘世章之違約
    金應算至99年1月6日止，況潘世章請求之違約金金額過高，
    應予酌減等語，資為抗辯。附帶上訴聲明求為：(一)原判決不
    利於丁朝明之部分廢棄。(二)上開廢棄部分，潘世章在第一審
    之訴及其假執行之聲請均駁回。答辯聲明則求為上訴及追加
    之訴均駁回，如受不利判決，願供擔保請准宣告免假執行。
四、經查：(一)潘世章於93年2月1日就系爭土地與新亞公司簽訂原
    租賃契約，約定每月租金40萬元。(二)潘世章並於95年4月1日
    起就系爭轉租土地與丁朝明簽定轉租契約，約定每月租金60
    萬元。(三)新亞公司現任之法定代理人，係經臺灣士林地方法
    院（下稱士林地院）選任為臨時管理人之康有志。(四)原判決
    附圖所示A1到A7部分，除了A5、A6與A7部分各一半為兩造共
    同使用外，其餘均為丁朝明使用。B部分為丁朝明所使用，D
    部分為潘世章所使用，C部分為兩造共同使用。(五)丁朝明僅
    給付潘世章租金至98年1月份為止，98年2月份只有付27萬元
    ，尚欠租33萬元等情，有土地租賃契約書2份、士林地院94
    年度司字第31號裁定1份等影本為證（見原審卷第8、9、14
    、15頁），並為兩造所不爭執（見原審卷第196頁反面、本
    院卷第69頁），均堪信為真實。
五、潘世章主張：伊於98年5 月14日以第75號存證信函，通知丁
    朝明終止兩造轉租契約，丁朝明僅繳納租金至98年2 月中旬
    ，2月份租金尚欠33萬元，連同98年3月至同年5 月14日止之
    租金，合計180萬968元，經與丁朝明留存之押租金106 萬元
    抵銷後，尚欠74萬968元，另98年5月15日起丁朝明仍繼續占
    用系爭轉租房地至99年3 月31日，按月應給付伊租金60萬元
    ，共632萬32元，合計707萬元，爰基於租賃契約法律關係，
    訴請丁朝明如數給付等語，惟為丁朝明所否認，並以前開情
    詞置辯。經查：
  (一)潘世章主張：其自93年2 月起向新亞公司承租系爭房地，嗣
    因系爭房地經法院查封，潘世章乃另於98年4月7日與新亞公
    司之臨時管理人康有志簽訂土地租賃契約，約定由潘世章繼
    續承租系爭房地，租賃期限自98年2月1日起，至土地出售或
    法院拍賣定拍為止等事實，業據其提出土地租賃契約影本、
    公司登記證明書、土地登記第二類謄本正本15份、建物登記
    第二類謄本正本6份（見原審卷第6、7頁、第34至121頁），
    雖丁朝明否認上開潘世章與新亞公司於98年4月7日所簽訂之
    租賃契約為真正，惟稽諸：證人即新亞公司之臨時管理人康
    有志於原審言詞辯論期日證稱：「（問：系爭土地98年4月7
    日的租賃契約是否有效的？）該租約是我簽的，因為是士林
    地院選我當新亞電器公司的法定代理人，所以為了公司最大
    的利益，我把公司的土地出租，原先原告潘世章就有租了土
    地，是之前的重整人出租，後來原來的重整人死亡了，就我
    當法定代理人，我就租給潘世章，土地出租到被法拍為止」
    、「（問：上開土地承租人潘世章有無再轉租給他人，是否
    可以轉租給他人？）可以，原來的重整人就已經這樣子做了
    ，我只是依據先前重整人的作法來做而已」、「（問：所以
    該土地的使用權人是否為潘世章？）是啊，…因為我住臺北
    ，所以我就委託潘世章幫我處理這件事情，因為我到新莊很
    遠不方便」、「（問：新亞電器公司的臨時管理人有無變更
    ？）都沒有改變，從士林地院選我之後就一直是我，我就是
    法定代理人」、「（問：許金福是何人？）這個人原來是新
    亞公司的員工，兼任董事」、「（問：誰才是公司的法定代
    理人？）法院都指定我了，在法律上我就是法定代理人，許
    金福曾經向士林地院聲請要當法定代理人，可是被駁回。因
    為他沒有權利收租金，可是他已經先收了租金了，所以為了
    彌補這個漏洞，他才去聲請要當法定代理人，有關新亞公司
    的法律訴訟，及欠稅問題都是由我出面解決的」（見原審卷
    第234頁反面、第235頁）。復參以新亞公司經臺灣臺北地方
    法院於92年5月28日以75年度整字第1號裁定終止重整，因重
    整人王能仁及重整前法定代理人康羚猩均已死亡，故經合作
    金庫銀行向士林地院聲請選任新亞公司臨時管理人，該院於
    94年7月8日以94年度司字第31號裁定選任康有志為新亞公司
    之臨時管理人。許金福雖亦曾聲請選任其為新亞公司之臨時
    管理人，但業經該院以98年度司字第103 號裁定駁回，有士
    林地院裁定影本3份可稽（見原審卷第199至201 頁）。是新
    亞公司之法定代理人應為康有志無訛。是潘世章主張其於98
    年4月7日與新亞公司就系爭房地簽訂租賃契約之事實，應堪
    採信，潘世章有權分租系爭轉租房地，丁朝明所辯，不足採
    信。又按稱租賃者，謂當事人約定，一方以物租與他方使用
    收益，他方支付租金之契約，民法第421條第1項定有明文。
    本件潘世章主張：兩造簽訂轉租契約，其將系爭轉租房地分
    租予丁朝明，約定每月租金50萬元，嗣改成每月租金60萬元
    ，業據其提出丁朝明所不爭執為真正之轉租契約影本為證（
    見原審卷第8、9頁），是於轉租契約有效期間，丁朝明自負
    有依約支付租金之義務。
  (二)丁朝明辯稱：系爭房地因地主新亞公司之法定代理人發生爭
    議，許金福以新亞公司管理人名義，於98年3月1日寄發存證
    信函予潘世章，解除並終止原租賃契約，其為確保自身權益
    ，乃於98年3 月12日邀集潘世章，商議解決事誼，並以口頭
    方式終止轉租契約等情，業據提出催告函影本1 份為證（見
    原審卷第147 頁），並聲請傳詢證人吳德欽於原審言詞辯論
    期日時證稱：「（問：98年3 月12日時，被告（即丁朝明）
    是否有向原告（即潘世章）表示要終止系爭土地的租約？）
    有，就是說現在有新的契約，所以必須要以新的契約為主，
    是跟許金福還有陳信茂租的。「（問：當時原被告雙方有無
    達成協議，被告可以繼續使用土地，不需要把土地交還給原
    告？）有，因為我有在現場聽，而且停車場還有客戶的車子
    在停，不可能一終止契約就立刻把土地返還給原告。」、「
    （問：當時雙方有無達成協議，原告可以等到系爭租約解決
    時，再把押金返還給被告？）有，糾紛就是因為有兩張租約
    ，就是要等租約問題解決了，才可以討論押金的問題」等語
    （見原審卷第249 頁），上開證詞係證人吳德欽在兩造協議
    現場親見親聞，並於原審辯論期日當庭具結證述者，兩造租
    約糾紛，與證人權益並無干係，證人當無甘冒偽證重罪為不
    實陳述之理，況潘世章與新亞公司間就系爭房地之舊租賃契
    約，原於98年1月31日即屆期（見原審卷第6頁土地租賃契約
    第2 條），許金福又於98年3月1日以新亞公司管理人自居，
    以催告函向潘世章主張解除並終止租約，遲至98年4月7日潘
    世章方與新亞公司之法定代理人康有志正式簽訂土地租賃契
    約（見原審卷第6、147頁），衡情於98年3 月12日兩造協商
    時，潘世章就系爭房地，其是否能順利續約，仍否再主張權
    益，依常理應尚處於不明朗之狀態，是其同意丁朝明終止轉
    租契約之提議，合乎情理。是丁朝明辯稱轉租契約業於98年
    3月12日合意終止，應堪採信。潘世章主張其於98年5月14日
    以第75號存證信函向被上訴人為終止租賃契約之意思表示乙
    節，因轉租契約已於98年3 月12日因合意終止而消滅，上開
    存證信函自不生終止契約之效力，並此敘明。兩造轉租契約
    既已於98年3 月12日終止，潘世章自僅能請求丁朝明給付租
    金至98年3月12日止，亦即得請求之租金包括：98年2月份積
    欠之33萬元及3月1日至同年3月12日之23萬2,258元（600,00
    012／31＝232,258，元以下四捨五入），合計56萬2,258
    元，上開應給付之租金，兩造均主張以丁朝明所交付之押租
    金106 萬元抵銷，經抵銷後，丁朝明即已無再為給付義務。
    另轉租契約既已於98年3 月12日終止，其後潘世章自不得再
    依轉租契約請求丁朝明給付租金。準此，潘世章主張丁朝明
    應給付其707萬元租金，為無理由
六、潘世章又主張：轉租契約終止後，丁朝明仍繼續占用系爭轉
    租房地至99年3 月31日，依轉租契約第14條約定，應按月給
    付伊違約金60萬元，自98年6月起至99年3月31日止，丁朝明
    應給付伊10個月合計600 萬元之違約金等語，惟為丁朝明所
    否認，並以前詞置辯。經查：
  (一)按承租人於租賃關係終止後，應返還租賃物，民法第455 條
    前段定有明文。觀諸轉租契約第14條約定：「如逾期歸還土
    地時，甲方（即潘世章）每月應向乙方（即丁朝明）收取按
    照租金一倍之懲罰性違約（金）至遷還之日止…」等語，兩
    造轉租契約已於98年3 月12日終止，丁朝明自有返還租賃物
    之義務，是丁朝明如有遲延返還租賃物，即有依該條給付違
    約金之責任。丁朝明對於其確未於轉租契約終止後即返還系
    爭轉租房地予潘世章乙節，並未爭執，且其應於轉租契約終
    止押租金扣抵完畢後，即負返還系爭轉租房地予潘世章之義
    務（詳細理由，詳如後七(一)述）丁朝明仍繼續使用系爭轉租
    房地，自屬無權占有。潘世章依轉租契約第14條約定，請求
    丁朝明自98年6月起至99年3月31日（即潘世章將系爭土地交
    付遠雄公司占有時）止，合計10個月之違約金，即屬有據。
    雖丁朝明辯稱：系爭房地業經原法院拍賣由遠雄公司於99年
    1月6日拍定，原租賃契約於99年1月6日即已終止。潘世章請
    求違約金，應僅能計算至99年1月6日止，惟轉租契約第14條
    明文約定：收取懲罰性違約金之日期係至遷還之日止。雖潘
    世章與新亞公司原租賃契約於99年1月6日終止，惟契約終止
    後潘世章如無法如期返還系爭房地，反更應負遲延責任，當
    無自99年1月6日原租賃契約終止後，即免除丁朝明給付懲罰
    性違約金責任之理，是丁朝明所辯，不足採信。
  (二)又按違約金之約定是否過高，應依違約金係屬於懲罰之性質
    或屬於損害賠償約定之性質而有不同。若屬前者，應依一般
    客觀事實、社會經濟狀況及當事人所受損害情形，以為酌定
    標準；若為後者，則應依當事人實際上所受損失為標準，酌
    予核減。經查：轉租契約第14條約定被上訴人如逾期歸還土
    地時，潘世章每月應向丁朝明收取按照租金一倍即60萬元之
    懲罰性違約金，是該違約性質屬懲罰性違約金甚明，審酌潘
    世章係以月租40萬元向新亞公司承租系爭房地，再將其中約
    5,000 坪系爭轉租房地以月租60萬元分租丁朝明使用，及丁
    朝明違反轉租契約返還房地之義務，係肇因於誤認新亞公司
    之法定代理人為許金福所致，違約情節惡性非重等一切情狀
    ，認本件違約金應酌減為每月為20萬元。是潘世章得請求之
    違約金自98年6月1日起至99年3 月31日（即遷出系爭土地之
    日止），合計為200萬元（計算式：2,00,000 10=2,000,000
    〕。丁朝明辯稱應計算至99年1月6日止，為不可採。
七、潘世章追加備位之訴主張：丁朝明於租賃契約終止後，仍繼
    續無權占用系爭轉租房地，造成伊受有相當於租金利益之損
    害，依不當得利及侵權行為法律關係，請求丁朝明自98年5
    月15日起至99年3月31日，應償還其利益或賠償其損害共632
    萬9,032 元等語。惟為丁朝明所否認，並以前詞置辯。經查
    ：
  (一)按無法律上之原因而受利益，致他人受損害者，應返還其利
    益。雖有法律上之原因，而其後已不存在者，亦同。民法第
    179 條定有明文。又無權占有他人之土地或房屋，可獲得相
    當於租金之利益為社會通常之觀念（最高法院著有61年台上
    字第1695號判例意旨參照）。本件轉租契約兩造已於98年3
    月12日合意終止，已如前述，雖證人吳德欽於原審言詞辯論
    時證稱：98年3 月12日轉租契約終止後，因現場由丁朝明經
    營停車場還有客戶的車子在停，不可能一終止契約立刻將系
    爭轉租土地返還潘世章，故丁朝明可以繼續使用土地而無須
    將土地交還潘世章，相對於潘世章則暫無須將押租金返還丁
    朝明等情（見原審卷第249 頁），惟丁朝明承租系爭轉租房
    地，每月須支付60萬元租金，其支付予潘世章之押租金不過
    106 萬元，衡情潘世章絕無可能於轉租契約終止後，令丁朝
    明長期無償繼續使用系爭轉租房地或以106 萬元押租金代價
    繼續無限期使用系爭轉租房地，徒受租金利益損失之理，因
    此依證人吳德欽之上開證詞，應解釋為潘世章同意由丁朝明
    以所給付之106 萬元押租金扣抵租金，於扣抵期間內同意丁
    朝明繼續使用系爭轉租房地之意思，此觀諸潘世章於98年5
    月14日即以第75號存證信函，向丁朝明為終止轉租契約並催
    繳租金之表示自明（見原審卷第12頁）。是丁朝明於轉租契
    約終止，押租金扣抵完畢後，應即返還系爭轉租房地予潘世
    章，丁朝明仍繼續使用系爭轉租房地，自屬無權占有。依社
    會通常之觀念，可獲得免於支付租金之利益，致潘世章受有
    損害，自屬無法律上之原因，致潘世章受有損害。丁朝明受
    有使用系爭轉租房地之利益，致潘世章受有相當於租金之損
    失，潘世章自得依不當得利請求返還其無權占用房地位相當
    於租金之不當得利，請求返還其損害。
  (二)本院斟酌丁朝明承租使用系爭轉租房地係作為停車場出租營
    利（見原審卷第249 頁證人吳德欽之證詞），其經濟價值及
    所受利益極佳，及其自95年4 月起均願以每月60萬元租金向
    潘世章承租系爭轉租房地，並與同地區林朝親承租房屋1 間
    之房屋租金為每月1萬5,000元（見本院卷第92頁）及陳維平
    承租1、2層廠房之租金為每月10萬元、日華通運有限公司承
    租後半段約300坪土地租金為每月3萬（見本院卷第97至100
    頁）相比較，並審酌縱使在有爭議，有權出租系爭房地之人
    不明情況下，丁朝明仍願以每月50萬元租金與陳信茂簽訂新
    租賃契約（見本院卷第148 頁）各情，本院認潘世章主張系
    爭轉租房地目前市場出租行情為60萬元，應可採信，因此丁
    朝明無權占有系爭轉租房地可獲得免於支付租金之利益致上
    訴人所受之損害，應以每月60萬元計算。
  (三)復查：丁朝明既已於98年3 月12日終止轉租契約，則該租賃
    關係即自該日起歸於消滅，潘世章自僅能請求丁朝明給付租
    金至98年3月12日止，合計56萬2,258元租金，已如前述，丁
    朝明留存於潘世章之押租金106萬元，扣除後剩餘49萬7,742
    元。又潘世章同意由丁朝明以留存押租金扣抵租金之期限內
    ，繼續使用系爭轉租房地，亦已如前述。準此，丁朝明得再
    使用25天至98年4月6日止（計算式：497,742元÷60,0000/3
    0≒25 ，個位數後四捨五入）。其後丁朝明再繼續使用系爭
    轉租房地，即屬無權占有。本件潘世章請求丁朝明自98年5
    月15日起至其至於99年3 月31日將系爭土地交付遠雄公司之
    日止之損害等語，惟依原租賃契約第2條、第5條之約定（見
    原審院卷第6 頁），潘世章應於系爭房地被法院拍賣定拍之
    日即99年1月6日（見本院卷第52頁），遷空交還系爭房地，
    因此至99年1月6日止，潘世章就系爭房地已無占有使用之權
    能，自無成立不當得利或侵權行為之可能，因此其得主張不
    當得利或侵權行為賠償損害之期間，應至99年1月6日止。準
    此，以每月60萬元標準，計算98年5月15日起至99年1月6 日
    止（共7 個月又23天）止，潘世章得請求丁朝明給付之相當
    於租金之不當得利，應為466萬元〔計算式：600,000（7
    ＋23/30）=4,660,000〕。是潘世章請求丁朝明給付466萬元
    ，為有理由，應予准許。另按給付無確定期限者，債務人於
    債權人得請求給付時，經其催告而未為給付，自受催告時起
    ，負遲延責任。其經債權人起訴而送達訴狀者，與催告有同
    一之效力，民法第229條第2項定有明文。本件潘世章請求上
    開金額，丁朝明應自上訴狀繕本送達翌日起加計法定遲延利
    息，惟觀諸其提出之上訴狀全文（見本院卷第10、11頁），
    並無何其欲追加依不當得利及侵權行為法律關係請求之意思
    ，即便其於99年9月14日、99年10月11日提出之2份準備書狀
    ，縱曾提及依不當得利、侵權行為法律關係請求，惟仍主張
    係原審漏未審酌（見本院卷第26頁第14列、第41頁倒數第1
    列），經本院受命法官當庭闡明後，其仍未明確表示究有無
    追加起訴之意思（見本院卷第30頁反面、第45頁反面）。及
    至99年10月22日提出之辯論意旨狀，方明確指明追加依不當
    得利法律關係請求（見本院卷第64頁第10列）。又上開辯論
    意旨狀繕本係於99年10月23日送達丁朝明之訴訟代理人，有
    本院電話紀錄表2張可參（見本院卷第120、121 頁），是潘
    世章僅得請求自99年10月24日起，加計法定遲延利息。
  (四)雖丁朝明辯稱：依潘世章向新亞公司承租系爭房地，每月租
    金僅40萬元，除部分轉租予伊外，另以10萬元、3 萬元轉租
    予陳維平、余明貴等人，因此其得請求相當於租金之不當得
    利，應以每月40萬元扣減10萬元、3 萬元後之金額計算等語
    ，惟為潘世章所否認，辯稱：丁朝明占有使用之系爭轉租房
    地，含大型停車位190個、小型停車位36個、套房5間、鐵皮
    屋5間，面中正路之辦公室2間及洗車場1座，每月受利達110
    萬元以上等語。經查：依不當得利所得請求之相當於租金之
    利益，應依社會通常行情認定，非必以其承租之租金為唯一
    標準，本院斟酌上開(二)所述各情，認潘世章主張系爭轉租房
    地目前市場出租行情60萬元，尚稱允當，已如前述，丁朝明
    所辯，尚無可採。
  (五)丁朝明又辯稱：其於98年3 月10日另與陳信茂就系爭轉租房
    地簽定新轉租契約，業將租金給付陳信茂，其占有系爭轉租
    房地，屬有權占有等語。惟查：新亞公司之法定代理人為康
    有志而非許金福，已如前述，則許金福與陳信茂均未經新亞
    公司臨時管理人康有志授權，其等自無出租及交付系爭轉租
    房地予丁朝明使用之權利，故丁朝明執新轉租契約，對潘世
    章主張有權占有，核屬無據。
  (六)丁朝明復辯稱：98年3 月12日兩造終止轉租契約時，有協議
    可由丁朝明繼續使用系爭轉租房地，無須交還，其並無不當
    得利等語。惟為潘世章所否認。經查：依證人吳德欽證言，
    僅能解為潘世章同意以丁朝明留存之106 萬元押租金扣抵租
    金之租期範圍內，由丁朝明繼續使用系爭轉租房地，且依社
    會常情判斷，系爭轉租房地出租行情高達每月60萬元，潘世
    章自無可能以106 萬元押租金代價即同意丁朝明不定期繼續
    使用系爭轉租房地，已如前述，故被上訴人所辯，兩造有潘
    世章無庸返還系爭轉租房地予潘世章之協議，委不足採。
  (七)故而，潘世章追加備位之訴，依不當得利法律關係，請求丁
    朝明應給付其466萬元，及自99年10月24日起至清償日止，
    按年利率5%計算之利息部分，為有理由，逾此部分之請求為
    無理由，不應准許。上開466 萬元本息部分，本院既已准許
    ，潘世章另主張依侵權行為法律關係請求，自無庸再予審論
    。至於逾此部分之請求，因本院認丁朝明無權占有系爭轉租
    房地可獲得免於支付租金之利益致上訴人所受之損害，應以
    每月60萬元計算，且至99年1月6日止，潘世章就系爭房地已
    無占有使用之權能，自無成立侵權行為之可能，詳如前述，
    是潘世章所受之損害，業依上開不當得利返還請求權全部獲
    償，並未再受有其他損害，其依侵權行為法律關係請求，亦
    不應准許。
八、綜上所述，潘世章本於租賃契約法律關係，請求丁朝明應給
    付200 萬元違約金部分，為有理由，應予准許；請求丁朝明
    給付707萬元租金及自99年4月28日起至清償日止，按年息5%
    計算之利息部分，為無理由，不應准許。從而，原審就上開
    應准許部分，所為丁朝明敗訴之判決；就上開不應准許部分
    ，所為潘世章敗訴之判決；均核無不合。附帶上訴及上訴意
    旨指摘原判決各該部分不當，求予廢棄改判，均為無理由，
    應予駁回。另丁朝明於契約終止押租金扣抵完畢後，仍繼續
    使用系爭轉租房地，受有使用系爭轉租房地之利益，致潘世
    章受有相當於租金損失，潘世章追加備位之訴，依侵權行為
    及不當得利法律關係，請求丁朝明自98年5月15日起至99年1
    月6日止，應給付潘世章466萬元，及自99年10月24日起至清
    償日止，按年利率5%計算之利息部分，為有理由，應予准許
    ，逾此部分之請求為無理由，不應准許，應予駁回。就上開
    追加備位之訴應准許部分，兩造均陳明願供擔保聲請宣告准
    、免假執行，經核均無不合，爰分別酌定相當擔保金額准許
    之。另就上開追加備位之訴不應准許部分，其假執行之聲請
    因失所依據，應予駁回。
九、兩造其餘之攻擊或防禦方法及未經援用或進行調查之證據，
    經本院斟酌後，認為均不足以影響本判決之結果，自無予以
    調查或逐一詳予論駁之必要，附此敘明。
十、據上論結，本件潘世章之上訴及被上訴人之附帶上訴，均無
    理由，潘世章追加之訴為一部有理由，一部無理由，依民事
    訴訟法第449條第1項、第78條、第79條，判決如主文。
中    華    民    國    100  年    3    月    22    日
                     民事第四庭
                         審判長法  官 張劍男
                               法  官 翁昭蓉
                               法  官 陳靜芬
正本係照原本作成。
如不服本判決，應於收受送達後20日內向本院提出上訴書狀，其
未表明上訴理由者，應於提出上訴後20日內向本院補提理由書狀
（均須按他造當事人之人數附繕本）上訴時應提出委任律師或具
有律師資格之人之委任狀；委任有律師資格者，另應附具律師資
格證書及釋明委任人與受任人有民事訴訟法第466條之1第1項但
書或第2項（詳附註）所定關係之釋明文書影本。如委任律師提
起上訴者，應一併繳納上訴審裁判費。
中    華    民    國   100    年    3     月    24    日
                                書記官 應瑞霞
附註：
民事訴訟法第466條之1（第1項、第2項）：
對於第二審判決上訴，上訴人應委任律師為訴訟代理人。但上訴
人或其他法定代理人具有律師資格者，不在此限。
上訴人之配偶、三親等內之血親、二親等內之姻親，或上訴人為
法人、中央或地方機關時，其所屬專任人員具有律師資格並經法
院認為適當者，亦得為第三審訴訟代理人。